臺灣高等法院民事判決　　　　　　　　　93年度上字第1054號
上　訴　人　保佰齡企業有限公司
法定代理人　高素珠
訴訟代理人　翟世炎律師
被　上訴人　大潤發流通事業股份有限公司
法定代理人　柯巴圖
訴訟代理人　靳德榮
上列當事人間損害賠償等事件，上訴人對於中華民國93年10月28
日臺灣臺北地方法院93年度訴字第1678號第一審判決提起上訴，
經本院於中華民國94年8月30日言詞辯論終結，判決如下：
    主  文
上訴駁回。
第二審訴訟費用由上訴人負擔。
    事實及理由
一、上訴人主張：其於民國（下同）91年1月1日起向亞太開發股
    份有限公司（下稱亞太公司）承租亞太公司所有坐落台北市
    內湖區○○路○段188號賣場編號Ｒ5之攤位（下稱系爭攤位
    ），從事茶油雞、麵線、人參雞之販售，租期至91年12月31
    日止。嗣上訴人與亞太公司復於92年3月28日簽訂「店外非
    自營專櫃設置合約書」（下稱系爭合約），由上訴人續租系
    爭攤位，租期至92年12月31日止。依系爭合約第2條第2項約
    定：「合約期滿乙方得經甲方書面同意後續約，惟乙方應於
    約滿前30天提出申請」，故上訴人如欲續約，須在約滿前30
    天提出申請，而亞太公司亦須在約滿前以書面答覆續約或不
    續約，若在約滿前未為不續約之答覆，即未表示反對之意思
    ，兩造間之定期租賃契約即轉變為不定期租賃契約。又上訴
    人於91年12月31日租約期滿繼續使用系爭攤位，亞太公司並
    未為反對之表示，故上訴人與亞太公司間之租賃契約即已視
    為不定期限繼續契約，嗣後所訂系爭合約亦屬無效契約。又
    被上訴人與亞太公司合併，被上訴人為存續公司，亞太公司
    為消滅公司，於92年12月16日始由經濟部許可生效，然被上
    訴人卻於合併生效前之92年11月21日，即將「合約期滿遷出
    通知」交付上訴人之受僱人林美雲，該通知顯非合法，不生
    通知之效力。又上訴人已依系爭合約約定於約滿前30天即92
    年11月24日，以掛號信向被上訴人申請續約，而上訴人遲至
    93年1月15日始收到被上訴人於92年12月26日所寄發請求遷
    出之存証信函，故兩造間之定期租賃契約已變成不定期租賃
    契約，被上訴人自不得請求上訴人返還系爭攤位。詎被上訴
    人竟於93年1月1日對系爭攤位斷水斷電，致上訴人冰存冷凍
    庫之生鮮貨品腐壞而無法繼續營業，除貨物損失計新台幣（
    下同）20,475元外，上訴人自92年1月至12月營運所得淨值
    平均每月為319,230元，以此計算，自93年1月1日至同年8月
    31日止，上訴人之營業損失計2,553,846元，合計2,554,321
    元，上訴人自得依侵權行為之法律關係請求被上訴人賠償。
    又依系爭合約第13條第1項約定，公共設備裝潢由被上訴人
    統一規劃、施工，上訴人則每月應支付被上訴人29,167 元
    公共設備裝潢補助費。然此項費用須被上訴人對於公共設備
    裝潢有施工，上訴人始須支付，而上訴人承租系爭攤位期間
    ，被上訴人在公共設備並未進行裝潢，其竟按月自應付上訴
    人之營業款中扣除此部分費用，形同變相租金，顯屬不當得
    利，爰依民法第179條規定，請求被上訴人返還2年費用合計
    700,008元。爰提起本件訴訟，請求被上訴人給付250萬元並
    加付法定遲延利息等語。
二、被上訴人則以：依系爭合約約定，兩造間之租賃關係於租約
    期滿自動失效，倘上訴人欲續約，須得被上訴人書面同意。
    上訴人雖申請續約，然被上訴人除於租約期滿前即92年11月
    21日以書面通知上訴人期滿不續約外，復多次由被上訴人經
    理趙志中口頭通知上訴人，並於同年12月22日、26日先後以
    存證信函通知上訴人租約期滿應返還租賃物及將於93年1 月
    1日起切斷水電，是兩造間之定期租賃契約已於92年12月31
    日期滿失效，被上訴人於93年1月1日以後對於系爭攤位斷水
    斷電，無何侵害上訴人之權利可言。又被上訴人向上訴人收
    取公共設備裝潢補助費，乃依據系爭合約第13條第1項約定
    ，係有法律上原因，並非不當得利。而被上訴人向各攤位承
    租人收取公共設備裝潢補助費，乃係各櫃位及公共設施之支
    出所需，基於使用者付費之精神而明訂於系爭合約，乃屬租
    金以外之收費，故上訴人依不當得利之法律關係請求被上訴
    人返還其所支付之裝潢補助費，顯無理由等語，資為抗辯。
    被上訴人並提起反訴主張：兩造間之租賃關係既於92年12月
    31日因期滿而失效，上訴人拒絕返還租賃標的物，致使被上
    訴人受有損害，爰依侵權行為、不當得利之法律關係，請求
    上訴人自93年1月1日起至返還系爭攤位之日止，按月給付以
    原訂租金即每月10萬5千元計算之損害金等語。原審就本訴
    及反訴均為上訴人敗訴之判決，上訴人不服，提起上訴，聲
    明：(一)原判決廢棄。(二)被上訴人應給付上訴人250萬元，及
    自93年7月2日起至清償日止按年息5%計算之利息。(三)前項請
    求，願供擔保請准為假執行宣告。(四)被上訴人於原審之反訴
    駁回。被上訴人對於上訴人之上訴則聲明：(一)上訴駁回。(二)
    如受不利之判決，願供擔保請准免為假執行。
三、上訴人主張其於91年1月1日起向亞太公司承租系爭攤位，租
    期至91年12月31日止。嗣上訴人與亞太公司復於92年3月28
    日簽訂系爭合約，由上訴人續租系爭攤位，約定租期至92年
    12月31日止之事實，為被上訴人所不爭執，並有系爭合約附
    卷為證（見原審卷第70至89頁），堪信為真正。上訴人主張
    其於系爭合約期滿後，與被上訴人就系爭攤位成立不定期租
    賃契約之事實，為被上訴人所否認。經查：
  (一)上訴人主張其與亞太公司於92年1月1日起即以不定期限繼續
    租約，嗣後所訂立之系爭合約無效等語。經查，上訴人於91
    年12月31日原訂租約期滿後，不論係基於何法律關係而繼續
    占有使用系爭攤位，其於92年3月28日既與亞太公司另行訂
    立系爭合約，向亞太公司承租系爭攤位，自應受系爭合約之
    拘束。是上訴人自系爭合約訂立後，就系爭攤位之使用、收
    益，即應依系爭合約之約定，而不得再主張系爭合約訂立前
    之法律關係，故上訴人此部分之主張尚不足取。
  (二)上訴人又主張系爭合約非以亞太公司名義訂立，而係由訴外
    人陳朝財以亞太公司南湖分公司之名義簽訂，而該分公司之
    經理為陳世原，陳朝財無權代表簽約，是系爭合約為無效等
    語。經查，依上訴人所提之亞太公司分公司變更登記表所示
    ，亞太公司南湖分公司之經理陳世原係於系爭合約訂立後之
    92年6月25日始到職（見本院卷第116頁），於此之前，該分
    公司之經理為陳朝財（參見本院卷第102頁所載），則陳朝
    財於其執行職務範圍內，代表該分司與上訴人簽訂系爭合約
    ，於法並無不合，是上訴人主張系爭合約未經合法代理而無
    效云云，亦不足採。
  (三)按租賃定有期限者，其租賃關係，於期限屆滿時消滅，民法
    第450條第1項定有明文。又依同法第451條規定，租賃期限
    屆滿後，承租人仍為租賃物之使用收益，而出租人不即表示
    反對之意思者，視為以不定期限繼續契約。此乃意在防止出
    租人於租期屆滿後，明知承租人就租賃物繼續使用收益而無
    反對之表示，過後忽又主張租賃關係消滅，使承租人陷於窘
    境而設，並非含有必須於租期屆滿時，始得表示反對之意義
    存在。又此種出租人之異議，通常固應於租期屆滿後，承租
    人仍為租賃物之使用收益時，即行表示，惟出租人預慮承租
    人取得此項默示更新之利益，而於訂約之際訂明期滿後絕不
    續租或續租應另訂契約，或於租期行將屆滿之際向之預為表
    示不願繼續契約者，均不失為有反對意思之表示，而發生阻
    止續約之效力（最高法院42年台上字第410號、55年台上字
    第276號判例意旨參照）。經查：
  1.依系爭合約第2條約定：「合約有效期間自西元2003年2月1
    日起至西元2003年12月31日止，為設櫃期間，期滿本約自動
    失效。合約期滿乙方（即上訴人）得經甲方（即亞太公司）
    書面同意後續約，惟乙方應於約滿前30天提出申請」（見原
    審卷第72頁）。可見亞太公司於簽訂系爭合約時，即已明定
    系爭合約於期滿失效，倘被上訴人欲續租，除依上開約定事
    先申請外，尚須得出租人之書面同意始可。查上訴人主張其
    於92年11月24日以掛號信向被上訴人申請續約之事實，固為
    被上訴人所不爭執，惟上訴人亦自認被上訴人並未以書面回
    覆同意續租之事實（見本院卷第110頁），是依上開約定，
    尚難認被上訴人已同意續租。至於上訴人主張被上訴人未於
    租期屆滿前以書面回覆並送達予上訴人，於系爭合約期滿後
    即視為已續租云云，顯與上開約定不符，而不足採。
  2.被上訴人主張其於92年11月21日以書面通知上訴人系爭合約
    期滿不再續約，並要求上訴人於期滿時將相關設備器材遷出
    返還系爭攤位予被上訴人，該通知由上訴人之受僱人林美雲
    於當日簽收等情，為上訴人所不爭執（見原審卷第211頁）
    ，並有合約期滿遷出通知及文件簽收簿附卷為證（見原審卷
    第34、165頁），堪信為真正。上訴人雖主張被上訴人與亞
    太公司合併，於92年12月16日始由經濟部核准登記而生效，
    其於92年11月21日所為上開通知不合法等語。惟查：
    (1)按因合併而消滅之公司，其權利義務應由合併後存續或新
      設之公司概括承受；存續公司或新設公司取得消滅公司之
      財產，其權利義務事項之移轉，自合併基準日起生效；但
      依其他法律規定其權利之取得、設定、喪失或變更應經登
      記者，非經登記，不得處分，企業併購法第24條前段、第
      25條第1項分別定有明文。又公司合併基準日，應以公司
      董事會決議所訂之合併基準日為準，至於主管機關之核准
      登記僅屬對抗要件，尚不影響公司合併之事實，是不以主
      管機關核准登記日期為合併基準日。
    (2)被上訴人主張亞太公司於92年8月13日召開董事會，決議
      同意與被上訴人合併，復於同年月20日召開臨時董事會，
      及於同年9月10日召開股東臨時會，決議通過與被上訴人
      之合併契約。該合併契約第1條約定，由亞太公司併入被
      上訴人，亞太公司為消滅公司，被上訴人為存續公司，並
      於第3條明定合併基準日為92年10月31日。嗣被上訴人於
      92年9月11日登報通知債權人，並由經濟部於92年12月16
      日核准登記等情，有上開董事會議事錄、合併契約、剪報
      、經濟部92年12月16日經授商字第09201335620號、第
      09201330740號函等件在卷足憑（見原審卷第10至14、316
      至325、329頁），堪予採信。則依上開說明，被上訴人主
      張其自92年10月31日即概括承受亞太公司之權利義務，自
      屬有據。
    (3)被上訴人主張上訴人就系爭攤位92年11月份及12月份之營
      業款項，均係向被上訴人請款之事實，為上訴人所不爭執
      ，並提出上訴人於92年11月30日及同年12月31日所開立之
      統一發票為證（見原審卷第97頁）。而依該統一發票所載
      ，買受人欄均記載為被上訴人，由此可見，上訴人於92年
      11月間即已知悉被上訴人與亞太公司合併之事實，是上訴
      人主張被上訴人於92年12月16日核准登記前不得以合併之
      事實對抗上訴人，而對上訴人主張權利云云，尚不足取。
    (4)上訴人於原審就其受僱人林美雲於92年11月21日簽收合約
      期滿遷出通知之事實並不爭執（見原審卷第211頁），其
      於本院審理中始主張上開簽收單上林美雲之簽名非為真正
      （見本院卷107頁），其先後主張不一，已有可疑。惟上
      訴人自認被上訴人確有於92年11月21日將上開合約期滿遷
      出通知置於系爭攤位之櫃台上之事實（見本院卷第110 頁
      ），益徵上訴人於是日即已知悉被上訴人於系爭合約期滿
      不同意續租之意思。
  3.依系爭合約第24條第4項約定：「有關本租約之意思通知概
    以本約所載立約人之地址掛號郵寄通知。如因拒收或無法送
    達而致退回者，均以郵局第一投遞日期為送達日期」（見原
    審卷第32頁），而上訴人於系爭合約所載地址為「台北市○
    ○路○段502號」（見原審卷第109頁）。查被上訴人於92 年
    12月22日以存證信函依上開地址通知上訴人應於系爭合約期
    滿時將原有設備器材遷出並返還系爭攤位，該函於93年1 月
    14日由上訴人負責人高素珠簽收。嗣被上訴人又於同年月26
    日以存證信函依同址通知上訴人應於系爭合約期滿後依原狀
    返還系爭攤位，倘不依約返還，將於93年1月1日起切斷水電
    ，然經郵局以「原址查無此人」為由將該函退回等情，有存
    證信函、掛號郵件收件回執及郵件退回信封等件在卷為憑（
    見原審卷第35至38頁），則依上開約定，此函應以92年12月
    26日為送達日。是被上訴人主張其於系爭合約期滿前即以上
    開存證信函通知上訴人期滿不再續租，並要求上訴人屆期應
    遷讓返還系爭攤位之事實，亦堪採信。
　4.依上所述，系爭合約不僅明定於期滿後，除經被上訴人以書
    面同意續租外，即失其效力，且被上訴人於租期屆滿前即數
    度以書面通知期滿不再續租之意思，甚而於租期屆滿後之93
    年1月1日即切斷系爭攤位之水電，其於租期屆滿不欲續租之
    意思已甚明顯，則依前揭說明，應認已發生阻止續約之效力
    。是上訴人主張兩造間就系爭攤位已成立不定期租賃云云，
    自不足取。
  (四)綜上所述，兩造間就系爭攤位之租賃關係於92年12月31日因
    租期屆滿而告消滅，是上訴人自93年1月1日起即無權繼續占
    有使用系爭攤位，故被上訴人為收回系爭攤位而切斷該攤位
    之水電，尚難認係基於故意或過失不法侵害上訴人權利之行
    為，從而，上訴人據以主張被上訴人應負侵權行為責任，而
    請求被上訴人賠償其損害，尚屬無據，不應准許。
四、上訴人主張被上訴人就系爭攤位之公共設施並未進行裝潢，
    其收取公共設備裝潢補助費屬不當得利等語，亦為被上訴人
    所否認。經查：
  (一)系爭合約第12條第1項約定：「本賣場不屬於乙方（即上訴
    人）及其他廠商營業部分，如走道、造景、樓梯間、大門、
    騎樓、休憩場所、空調、電機設備及其設置場所或其他公共
    使用部分稱為公共區域及設施」；又第13條第1項約定：「
    公共設備裝潢由甲方（即亞太公司）統一規劃、施工。乙方
    每月應付甲方公共設備裝潢補助費新台幣29,167元整（含稅
    ），乙方同意甲方按月自應付乙方之營業款中扣除之，或於
    每月1日前以現金給付，不得藉故拖延…」（見原審卷第80
    頁）。
  (二)被上訴人主張其於系爭攤位開幕前，即已施作瓦斯管線、通
    風設備、監視器、洗碗台、滴水台、污餐具回收車、洗碗機
    、照明燈、座椅、天花板、地板等公共設備及裝潢，計花費
    51,433,174元之事實，並提出新建工程平面圖、現場照片、
    費用明細表、工程預算單、設備及工程發包簽呈、報價單、
    工程合約等件為證（見原審卷第243至313頁），堪信為真正
    。是被上訴人依上開約定按月向上訴人收取公共設備裝潢補
    助費，洵屬有據。上訴人主張被上訴人所為上設備之設置及
    裝潢均屬系爭攤位之必備設施，而為系爭攤位之一部分，不
    得於租金外另行收取費用云云，核與上開約定不符，並不足
    取。是上訴人請求被上訴人返還所受領之公共設備裝潢補助
    費，亦屬無據，不應准許。
五、就被上訴人反訴請求上訴人給付相當於租金之不當得利部分
    ：
  (一)兩造間就系爭攤位之租賃關係於92年12月31日即因期滿而消
    滅一節，已於前述，是上訴人自93年1月1日起即無繼續占有
    使用系爭攤位之權利。又上訴人於系爭合約期滿後，仍將所
    有設備置於系爭攤位之事實，為上訴人所自認（見本院卷第
    113頁），而被上訴人另案以系爭合約期滿，上訴人未依約
    返還系爭攤位為由，起訴請求上訴人將系爭攤位騰空遷讓返
    還予上訴人，經台灣士林地方法院（下稱士林地院）內湖簡
    易庭以93年度湖簡字第179號判決被上訴人勝訴，上訴人不
    服，提起上訴，復經士林地院於94年2月4日以93年度簡上字
    第121號判決駁回上訴而告確定，並於94年7月15日經強制執
    行完畢等情，亦有上開判決書、確定證明書及執行通知等件
    附卷可稽（見原審卷第199至203頁，本院卷第101至103、
    127、169、170頁）。是被上訴人主張上訴人自93年1月1日
    起至94年7月15日止無權占用系爭攤位，致受有相當於租金
    之利益，而使被上訴人受有損害，堪予採信。
  (二)依系爭合約第5條約定：「乙方以每月營業額21%作為租金，
    惟前述租金不得低於105,000元」（見原審卷第74頁），故
    被上訴人以上開最低租金額計算上訴人之不當得利，而請求
    上訴人返還，尚非無據，應予准許。
  (三)被上訴人就此部分之請求係主張基於侵權行為或不當得利之
    法律關係（見原審卷第349頁），經本院審理結果，認被上
    訴人依不當得利之法律關係而為請求，係有理由，已如上述
    ，爰就被上訴人依侵權行為之法律關係為此部分請求是否有
    理由，即不予審論，併此敘明。
六、綜上所述，上訴人提起本訴請求被上訴人賠償損害及返還不
    當得利，為無理由，應予駁回，其假執行之聲請亦因失所附
    麗，應併予駁回。又被上訴人反訴請求上訴人給付無權占有
    系爭攤位期間相當於租金之不當得利，為有理由，應予准許
    。從而，原審就本訴及反訴均為上訴人敗訴之判決，就本訴
    部分核無不合，就反訴部分，理由雖有不同，惟結論並無二
    致，是上訴意旨請求將原判決廢棄改判，為無理由，應予駁
    回。
七、兩造其餘攻擊防禦方法核與本件訴訟結果不生影響，爰不予
    逐一論述，併此敘明。
八、據上論結，本件上訴為無理由，依民事訴訟法第449條第1項
    、第78條，判決如主文。
中　　華　　民　　國　　94　　年　　9　　月　　27　　日
                  民事第四庭審判長法  官   張劍男
                                  法  官   蔡芳齡
                                  法  官   彭昭芬
正本係照原本作成。
如不服本判決，應於收受送達後20日內向本院提出上訴書狀，其
未表明上訴理由者，應於提出上訴後20日內向本院補提理由書狀
（均須按他造當事人之人數附繕本）上訴時應提出委任律師或具
有律師資格之人之委任狀；委任有律師資格者，另應附具律師資
格證書及釋明委任人與受任人有民事訴訟法第466條之一第一項
但書或第二項（詳附註）所定關係之釋明文書影本。
中　　華　　民　　國　　94　　年　　9 　　月　　28　　日
　　　　　　　　　　　 　　　　　　書記官  丁華平
附註：
民事訴訟法第四百六十六條之一（第一項、第二項）：
對於第二審判決上訴，上訴人應委任律師為訴訟代理人。但上訴
人或其他法定代理人具有律師資格者，不在此限。
上訴人之配偶、三親等內之血親、二親等內之姻親，或上訴人為
法人、中央或地方機關時，其所屬專任人員具有律師資格並經法
院認為適當者，亦得為第三審訴訟代理人。
